【裁判字號】    98,重訴,372
【裁判日期】    990416
【裁判案由】    損害賠償
【裁判全文】
臺灣臺中地方法院民事判決  98年度重訴字第372號
原      告  丁○○
訴訟代理人  王文聖律師
被      告  乙○○
訴訟代理人  楊榮富律師
複  代理人  蔣志明律師
            甲○○
上列當事人間請求損害賠償事件，本院於99年3月29日言詞辯論
終結，判決如下：
    主    文
被告應給付原告新台幣陸佰萬元，及其中新台幣肆佰萬元自民國
95年7月14日起、其中新台幣貳佰萬元自民國98年8月27日起，均
至清償日止，按週年利率百分之5計算之利息。
原告其餘之訴駁回。
訴訟費用由被告負擔4分之3，餘由原告負擔。
本判決原告勝訴部分，於原告以新台幣貳佰萬元供擔保後，得假
執行。但被告如以新台幣陸佰萬元為原告供擔保後，得免為假執
行。
原告其餘假執行之聲請駁回。
    事實及理由
壹、原告起訴主張：兩造於民國（下同）95年7月13日就坐落台
    中市○○區○○段989-1、985-2地號土地及同段3520建號（
    起訴狀誤載為3250建號）建物（以下合稱系爭房地）簽訂買
    賣契約書，由原告以新台幣（下同）52,845,000元之價格向
    被告買受系爭房地。依系爭契約書第12條第9項「賣方同意
    以新台幣四百四十萬元整撤銷法院假扣押，而賣方其土地之
    各糾紛由賣方排除，買方在民國96年12月31日前，如賣方未
    能排除土地糾紛，買方有權提議解除契約，賣方須無條件退
    還新台幣四百萬元整」之約定，被告依約應排除系爭土地上
    之糾紛。詎被告於兩造簽約後，不但遲遲未能排除系爭土地
    上之糾紛，系爭房地並經被告之其他債權人聲請強制執行，
    經本院97年度執字第99699號強制執行事件拍定，被告就系
    爭契約顯已陷於給付不能，且其給付不能係屬可歸責於被告
    之事由所致，原告自得依民法第226條、256條之規定，解除
    兩造間系爭買賣契約，爰以本件起訴狀繕本之送達，作為解
    除契約之意思表示，並依兩造間系爭契約第10條第2項之約
    定及契約解除後回復原狀請求權、民法第249條第3款及第
    260條規定，請求被告返還已受領之價金新台幣（下同）400
    萬元及賠償400萬元之懲罰性違約金，合計共800萬元等語。
    並聲明:(一)被告應給付原告800萬元，及其中400萬元自95年7
    月14日起，其餘400萬元自起訴狀繕本送達翌日起，均至清
    償日止，按年息百分之5計算之利息。(二)原告願供擔保，請
    准宣告假執行。
貳、被告則以：
  一、兩造於95年7月13日簽訂系爭買賣契約時，固於契約內約
      定買賣價金之給付方式，按簽約款400萬元、用印款450
      萬元、完稅款735萬元、尾款36,995,000元之方式定付款
      期別，惟就上開各期給付均未約定確定之給付日期，原告
      迄亦僅於兩造簽訂系爭契約之同時，交付票載發票日95年
      7月14日、面額400萬元之支票乙紙予被告，並經被告兌領
      無誤。又兩造於簽訂系爭契約前，均已明知系爭房地早於
      95年4月19日遭訴外人陳何草以對被告有債權440萬元為由
      ，聲請法院假扣押而查封在案，故而兩造乃於系爭契約第
      3條約定買賣第2期款「用印款」為450萬元，並約定「用
      印款賣方（按即被告）同意轉提存法院（台中地院）95年
      度存字第1980號撤銷假扣押之標的物」，以利兩造履行系
      爭買賣契約。然兩造所不知者，乃系爭房地另於95年5月
      間遭訴外人即被告之妻陳龍珠以為保全將來離婚時之剩餘
      財產分配請求權1,500萬元為由，向台灣士林地方法院（
      下稱士林地院）聲請假扣押裁定（95年度裁全字第2087號
      ）並院聲請假扣押查封，經併入本院95年度執全字第1783
      號假扣押事件執行在案，因陳龍珠於聲請上開假扣押裁定
      及執行時，明知被告因夫妻感情不睦，早已未居住於台北
      市○○○路○段54號之戶籍地，上址僅由陳龍珠與子女居
      住，竟故意向法院陳報上址為被告之送達處所，致被告始
      終未能收受上揭假扣押裁定及執行之通知，而上揭假扣押
      事件復因執行標的相同併入本院95年度執全字第1783號假
      扣押事件執行，於系爭房地之登記簿亦未能知悉有遭陳龍
      珠併案假扣押之事實，故而兩造於簽訂系爭契約時，方未
      就陳龍珠部分之假扣押應如何處理為約定。
  二、又被告於系爭契約簽訂前，即因與妻陳龍珠感情不睦而離
      家，致無法取得置放在家中之系爭房地所有權狀，故於兩
      造簽訂系爭契約時，同時出具切結書，切結系爭房地所有
      權狀不得移作他用，並於契約第12條第8項載明「賣方具
      結土地、建物權狀遺失、補發，其所有手續資料，交由代
      書處理辦理，並用印過戶等證件資料齊全。95年7月27日
      前補足」等語，被告因而於簽訂系爭契約後即著手申請補
      發所有權狀，詎先後2次均遭陳龍珠提出異議，而無法取
      得所有權狀，被告無奈，乃多次邀請原告出面協調，希能
      退還第1期款400萬元解除契約，惟均未獲同意。嗣被告於
      97年2月21日取得所有權狀後，於同日邀約原告至仲介人
      何應欽家中協調繼續履行系爭契約事宜，被告依原告之要
      求，給付費用委請訴外人曾慶崇律師閱強制執行卷後，兩
      造始得知系爭房地有陳龍珠併案假扣押之情事，原告即要
      求被告需要先行清償陳龍珠假扣押債權金額1,500萬元及
      被告前向訴外人彰化商業銀行彰化分行（下稱彰化銀行）
      貸款1,000萬元（合計2,500萬元）後，始願繼續履行系爭
      契約。惟系爭房地遭陳龍珠併案假扣押，為兩造於簽訂系
      爭契約時所不知之事項，事後知悉後，原告未能就相應之
      給付或提存，與買賣價金之給付做適當之調整，一味片面
      要求被告先行清償，然上開陳龍珠假扣押債權及彰化銀行
      貸款之清償，既未經兩造於系爭契約中約明為被告之契約
      上義務，縱被告無力清償，亦難認被告有何不履行系爭契
      約義務之情事，系爭契約遲延未能繼續履行，誠難歸責於
      被告。
  三、兩造於系爭契約中就買賣價金第2期「用印款」，雖未約
      定提存日期，然原告仍應將第2期用印款450萬元向法院提
      存，以撤銷陳何草之假扣押，俾系爭契約之履行，原告迄
      主張解除系爭契約前，均未履行提存440萬元之義務，遽
      指被告違約，豈為事理之平？
  四、基上，系爭房地曾遭陳龍珠併案假扣押，既為兩造簽訂系
      爭契約時所不知，致未能於契約中就買賣價款預為處理，
      而清償陳龍珠併案假扣押債權及彰化銀行貸款，復非被告
      之契約義務，則系爭房地嗣後遭訴外人黃金豐聲請法院拍
      賣致被告給付不能，非可歸責於被告，原告自不得依系爭
      契約第10條第2項之約定解除系爭契約，從而，原告依該
      條規定請求被告返還所收價款400萬元並賠償400萬元懲罰
      性違約金，即屬無據。退而言之，縱然原告得依該約定解
      除系爭契約並請求懲罰性違約金，原告請求懲罰性違約金
      400萬元亦屬過高。況兩造於系爭契約雖約定簽約款400萬
      元包含定金在內，然兩造並未約定定金之金額，該400萬
      元中就多少金額為定金，尚有不明，原告以該「包含定金
      」之註記，認400萬元簽約款全屬定金，亦屬無據，故而
      原告亦不得依民法第249條第3款之規定，請求被告加倍返
      還定金。
  五、另兩造前於97年5月16日在曾慶崇律師事務所就系爭契約
      履行之糾紛進行協調後，兩造合意以500萬元和解、解除
      系爭契約，雖原告未能依約於97年5月23日前往曾律師事
      務所簽訂書面契約，惟兩造既已達成合意，和解自應發生
      效力，原告再行提起本件訴訟，欠缺權利保護必要等語，
      資為抗辯。並聲明:(一)原告之訴及假執行之聲請均駁回。
      (二)如受不利之判決，願以現金或等值之台灣銀行無記名可
      轉讓定期存單為原告供擔保，請准宣告免為假執行。
參、法院之判斷：
  一、下列事項為兩造所不爭執，且有土地買賣契約書、支票影
      本附卷可稽，並經調閱本院97年度執字第99699號強制執
      行全卷（含本院95年度執全字第1783號、6561號卷及95年
      度執全助字第304號卷）查核屬實，自堪信為真正:
    (一)兩造於95年7月13日簽訂買賣契約，約定原告以總價款52,
      845,000元之價格，向被告買受坐落台中市○○區○○段
      989-1、985-2地號土地及同段3520建號建物。並約定買賣
      價金付款方式為：簽約款400萬元、用印款450萬元、完稅
      款735萬元、尾款36,995,000元。
    (二)原告於系爭契約簽約之同時，交付發票日為95年7月14日
      、面額400萬元之支票予被告作為簽約款之交付，被告已
      將該支票提示請求付款完畢。
    (三)系爭房地經訴外人陳何草以士林地院95年度裁全字第1839
      號民事裁定（債權金額440萬元）為執行名義，向本院聲
      請假扣押查封，經本院以95年度執全字第1783號假扣押事
      件於95年4月19日為假扣押查封登記在案。
    (四)訴外人陳龍珠以士林地院95年度裁全字第2087號民事裁定
      （債權金額1,500萬元）為執行名義，向臺灣臺北地方法
      院（下稱臺北地院）聲請就被告之財產為假扣押，經臺北
      地院囑託本院執行系爭房地之假扣押部分，本院以95年度
      執全助字第304號受理後，於95年5月15日併入本院95年度
      執全字第1783號假扣押事件辦理。
    (五)訴外人陳龍珠以士林地院95年度裁全字第6424號民事裁定
      （債權金額1,000萬元）為執行名義，向本院聲請就系爭
      房地為假扣押，經本院95年度執全字第6561號受理後，於
      95年12月5日併入本院95年度執全字第1783號假扣押事件
      辦理。
    (六)系爭房地經被告之債權人即訴外人黃金豐於97年12月間聲
      請強制執行，經本院以97年度執字第99699號強制執行事
      件受理、並於98年6月11日拍定。
    (七)兩造就系爭買賣契約之糾紛，前曾於97年5月16日在曾慶
      崇律師事務所進行協商。
  二、本件兩造爭執之焦點為:(一)兩造是否曾於97年5月16日達成
      和解？(二)被告就系爭房地陷於給付不能之情形，有否可歸
      責之事由？(三)原告交付被告系爭契約約定之第1期簽約款
      400萬元，是否即為定金之金額？(四)原告請求違約金金額
      是否過高？
  三、被告抗辯兩造於97年5月16日業已達成由被告給付原告500
      萬元、系爭契約解除之合意等語，為原告所否認，並辯稱
      兩造於97年5月16日就系爭契約所生糾紛進行協商時，曾
      慶崇律師雖曾勸諭兩造以500萬元和解，因原告表明需以
      合夥人廖友亨、莊玫毓之同意為前提，後因廖友亨表示不
      同意，致和解未能成立等語。經查，被告抗辯兩造已於97
      年5月16日達成和解，固據提出證人丙○○、曾慶崇為證
      ，惟依證人丙○○所述「（問：曾經協調過兩造之間糾紛
      ？）是的，曾經協調過很多次，曾經在仲介何應欽的住宅
      及原告丁○○的住宅協調，但都沒有成功，只有在曾慶崇
      律師事務所那次協調才有結果，那次是97年5月16日在曾
      慶崇律師事務所內，當場除兩造外，還有曾慶崇律師、仲
      介何應欽、廖先生和我本人共6人在場。那次主要由曾慶
      崇律師協調，我只是在旁協助，因為原告是委任曾慶崇律
      師協調，當時曾慶崇律師協調由被告給付原告五百萬元，
      這五百萬元包含本金及賠償費用在內，兩造的買賣就作廢
      ，我則協調仲介費用部份，原本買賣雙方應該給仲介各50
      萬元的仲介費，經我協調後仲介費用全部由被告支付，且
      金額降為買賣雙方各30萬元，原告有同意上開條件，但是
      對曾律師說因為另有人找，全權委託律師處理，原告就先
      離開了。原告離開後，曾律師要求被告把應付的560萬元
      拿出來，因為被告沒有帶錢，所以約定97年5月23日下午2
      點在曾律師處見面付款，後來大約是二、三天後，我接到
      曾律師的電話說我們不用去了。」、「（問：原告當時答
      應560萬元解決，為何沒有當場寫書面？）因為原告有事
      急著要先走，另外前面所稱的廖先生除了是仲介，也是原
      告的合夥人，原告跟廖先生意見好像有一點不一致，兩人
      互相推託都要對方先簽，當場有無作成和解書書面，我不
      清楚，要問曾律師，我當場是沒有看到和解書或協議書的
      書面，但以我當代書的立場，應該算是口頭同意。」、「
      （原告訴訟代理人問：請問證人，原告方面除了廖先生外
      ，是否還有其他股東？我聽廖先生說股東還有一位小姐。
      」、「原告訴訟代理人問：當時廖先生對500萬元的金額
      是否同意？）他沒有表示反對，他原本要仲介費50萬元，
      我協調要求他打六折，他對本金部份沒有表示任何意見，
      就我個人認為應該就是同意。」等語（見本院98年11月2
      日言詞辯論筆錄），可知原告係與訴外人廖友亨、莊玫毓
      合夥向被告購買系爭房地，且於協商時廖友亨與原告意見
      並不一致，則雖系爭契約僅由原告出名與被告簽訂，然原
      告於處理系爭契約糾紛時，須先徵詢其他合夥人同意乃屬
      情理之常，原告在合夥人廖友亨到場、且有不同意見，而
      另一合夥人莊玫毓未到場意見不明之情形下，是否敢於逕
      與被告達成和解之合意，已非無疑，且丙○○當日只負責
      仲介費部分之協調，就系爭契約履行問題之協調並非由其
      進行，委不得僅以丙○○個人之認知意見，為兩造已達成
      合意之唯一證據。而據當日主要協調者即證人曾慶崇律師
      證述：「（問：97年5月16日有無在你事務所幫兩造協調
      不動產買賣契約問題？）有，當天是由我幫兩造協調，協
      調過程中，當天兩造及另外一位廖友亨都有到場，提到就
      台中市○○區○○段989之1及985之2地號土地及同段3250
      號建號簽立買賣合約如何解除契約的問題，契約當事人是
      丁○○及乙○○，丁○○提到以500萬協議解除買賣契約
      ，但是要以廖友亨等合夥人同意為前提，廖友亨當場表示
      說要跟家人研究後再回覆意見，之後廖友亨表示不同意，
      至於廖友亨是跟我或是丁○○表示不同意，我不記得了，
      廖友亨是在協調後大約半個月左右表示不同意的。所以後
      來我們事務所在97年5月30日以大全街郵局595號發存證信
      函給乙○○並退還乙○○寄過來三信為發票人之支票一紙
      （號碼：ＯＺ0000000）期日為97年5月27日之400萬元支
      票一紙。」、「（問：500萬元的金額是丁○○提議，為
      何限制前提必須廖友亨同意？）因為廖友亨跟丁○○是合
      夥人，除廖友亨之外，還有另一位合夥人莊玫毓也必須同
      意。」、「（問：如果丁○○沒有詢問合夥人，為何會說
      出500萬元金額和解？）因為那是當場協商的建議金額，
      當天並沒有作成結論。」等語（見本院卷99年1月4日言詞
      辯論筆錄），足見兩造於97年5月16日協商時雖曾提出具
      體之金額，但至多僅達成以徵得原告之他合夥人同意為停
      止條件之合意，茲兩造於該日協商後停止條件未成就，兩
      造自無從成立和解，被告抗辯兩造業已於97年5月16日達
      成和解，委不足採。
  四、兩造於95年7月13日簽定系爭契約之前，系爭房地已於95
      年4月19日遭訴外人陳何草假扣押查封（債權金額440萬元
      ）、於95年5月15日遭陳龍珠併案假扣押（債權金額1,500
      萬元），嗣於97年12月間，系爭房地並經被告之債權人黃
      金豐聲請強制執行，經本院以97年度執字第99699號強制
      執行事件受理、並於98年6月11日拍定等事實，為兩造所
      不爭執，已如前述。原告主張系爭房地因遭拍賣而陷於給
      付不能，係可歸責於被告，為被告所否認，並辯稱因陳龍
      珠於聲請假扣押裁定及執行時，故意向法院陳報被告未實
      際住居之處所為送達處所，致被告始終未能收受假扣押裁
      定及執行之通知，而不知系爭房地有遭陳龍珠併案假扣押
      之事實，事後知悉後，原告又未能就相應之給付或提存，
      與買賣價金之給付做適當之調整，一味要求被告先行清償
      ，而清償陳龍珠假扣押債權，並非經兩造於系爭契約中約
      明為被告之契約上義務，縱被告無力清償，亦難認被告有
      何不履行系爭契約義務之情事，系爭房地嗣後陷於給付不
      能不可歸責於被告等語。經查，移轉買賣標的物之財產權
      予買受人，乃買賣契約出賣人之義務，為民法第345條第1
      項所明定，且依兩造於系爭契約第3條「其他：用印款賣
      方同意轉提存法院（台中地院）95年度存字第1980號撤銷
      假扣押之標的物」、第12條第9項「「賣方同意以新台幣
      四百四十萬元整撤銷法院假扣押，而賣方其土地之各種糾
      紛由賣方排除，買方在民國96年12月31日前，如賣方未能
      排除土地糾紛，買方有權提議解除契約」之約定，原告僅
      負提存440萬元以撤銷陳何草之假扣押義務，系爭房地上
      之其他糾紛均應由被告負排除之責甚明，則陳龍珠對系爭
      房地之併案假扣押部分，應由被告負排除之義務，應屬無
      疑。被告雖以前開情詞置辯，然查，陳龍珠聲請假扣押裁
      定及假扣押執行時，縱然有故意向法院陳報被告未實際住
      居之處所為送達處所，致被告始終未能收受假扣押裁定及
      執行通知之情事，然陳龍珠就系爭房地聲請假扣押、並經
      本院以95年度執全助字第304號受理後，即於95年5月15日
      併入本院95年度執全字第1783號假扣押事件辦理，且兩造
      於簽訂系爭契約前已知悉系爭房地有遭假扣押之事實，已
      如前述，則系爭房地早在兩造簽訂系爭契約前2個月即遭
      陳龍珠併案假扣押，而被告為本院95年度執全字第1783號
      假扣押事件之債務人，在明知系爭房地有遭假扣押之情形
      下，其儘可向本院聲請閱卷，輕易即得以釐清系爭房地之
      查封狀況，乃被告未予查明，即貿然與原告簽訂系爭契約
      ，事後又未能盡排除陳龍珠併案假扣押之義務，致兩造因
      系爭房地遭假扣押查封而未能繼續履行系爭契約，並因而
      致系爭房地嗣後於97年12月間遭被告之債權人黃金豐聲請
      強制執行，而於98年6月11日拍定致陷於給付不能，則系
      爭房地嗣後給付不能，自屬可歸責於被告，被告前開所辯
      ，洵不足採。
  五、按因可歸責於債務人之事由，致給付不能者，債權人得請
      求賠償損害；債權人於有第226條之情形時，得解除其契
      約，民法第226條第1項、第256條定有明文。又契約解除
      時，當事人雙方回復原狀之義務，除法律另有規定或契約
      另有訂定外，受領之給付為金錢者，應附加自受領時起之
      利息償還之。同法第259條第2款亦有明文。承上所述，系
      爭房地嗣後陷於給付不能，乃可歸責於被告，則原告以本
      件起訴狀繕本之送達，對被告為解除系爭契約之意思表示
      ，並依民法第259條第2款之規定，請求被告返還已付價金
      400萬元及自受領時（即95年7月14日）起之法定利息，自
      屬有據。再依兩造於系爭契約第10條第2項「賣方如不履
      行契約所定各項義務時，即為賣方違約，買方得限期催告
      履行，逾期仍不履行即予解除契約，賣方除應將所收價款
      全部退還外，並應同時賠償與已收價款同額金額作為懲罰
      性違約金。」之約定，則原告依上揭約定，請求被告給付
      懲罰性違約金，固亦有理由，惟約定之違約金額過高者，
      法院得減至相當之數額，為民法第252條所明定，本院斟
      酌系爭契約買賣標的價值高昂、原告先行給付之價金金額
      未達買賣價金10分之1、被告如期依約履行原告所得享受
      之一切利益等一切情狀，認原告請求被告給付違約金400
      萬元尚屬過高，應予酌減為200萬元，方屬允洽。
  六、原告雖另以民法第249條第3款規定，主張被告除返還已收
      受之400萬元暨利息以回復原狀外，並應加倍返還定金400
      萬元，被告則以兩造於系爭契約雖約定簽約款400萬元包
      含定金在內，然並未約定定金之金額，該400萬元並非全
      為定金，原告亦不得依民法第249條第3款之規定，請求被
      告加倍返還定金等語為辯。按定金，乃當事人於契約訂立
      時或代價支付期限以前，由一方交付於他方之金錢或其他
      有價物，定金之成立需有定金契約，定金契約性質上為一
      種從契約、要物契約，非要式契約，定金契約雖非要式契
      約，然仍以當事人間就定金之交付成立合意為前提。經查
      ，兩造雖於系爭契約第3條「簽約款」項下記載「簽訂本
      約，賣方交付所有權狀之同時，買方一次付清。（本款項
      包含定金）」，然通觀系爭契約，並無兩造就系爭買賣應
      給付定金之約定，原告復未能舉證證明兩造曾就定金之給
      付暨其金額達成合意，誠難逕認兩造就系爭房地買賣有定
      金之從契約存在，系爭契約第3條上開「（本款項包含定
      金）」之記載，應係約定如有定金之從契約存在時，已給
      付之定金作為屬買賣價款之簽約款之一部，尚不得以該項
      記載逕認簽約款400萬元即屬定金契約。原告既未能舉證
      證明兩造就系爭買賣契約有定金契約之合意存在，則原告
      依前開規定，請求被告加倍返還定金，即屬無據。
  七、綜據上述，原告以本件起訴狀繕本之送達，對被告為解除
      系爭契約之意思表示，並依民法第259條第2款之規定及系
      爭契約第10條第2項之約定，請求被告返還已付價金400萬
      元及自受領時（即95年7月14日）起之法定利息、並給付
      懲罰性違約金200萬元及自98年8月27日（即起訴狀繕本送
      達翌日）起，均至清償日止按週年利率5%計算之利息，為
      有理由，應予准許。逾上開範圍之請求，則無理由，不應
      准許。
  八、兩造均陳明願供擔保，分別請求宣告假執行及免為假執行
      ，就原告勝訴部分，核均無不合，爰各酌定相當之擔保金
      額准許之。至原告敗訴部分，其假執行之聲請即失所附麗
      ，應併予駁回。
  九、本件判決之結果已臻明確，兩造其餘攻擊防禦方法，經審
      酌均於判決結果無影響，毋庸一一贅述，附此敘明。
肆、結論：本件原告之訴為一部有理由，一部無理由，依民事訴
    訟法第79條、第390條第2項、第392條第2項，判決如主文。
中    華    民    國    99    年    4    月    16    日
                  民事第二庭    法  官  呂麗玉
正本係照原本作成。
如對本判決上訴，須於判決送達後20日內向本院提出上訴狀。
中    華    民    國    99    年    4    月    16    日
                                書記官

司法院資訊處製作；財團法人民間司法改革基金會備份。
